【裁判字號】    97,行商訴,137
【裁判日期】    980521
【裁判案由】    商標異議
【裁判全文】
智慧財產法院行政判決
                                   97年度行商訴字第137號
                              .  民國98年4月30日辯論終結
原      告  甲○○○○○○○○
訴訟代理人  劉法正律師
            乙○○律師
上  一  人
複代理人    蘇燕貞 律師
被      告  經濟部智慧財產局
代  表  人  丙○○（局長）住同上
訴訟代理人  戊○○
參  加  人  丁○○
上列當事人間因商標異議事件，原告不服經濟部中華民國97年10
月29日經訴字第09706115060 號訴願決定，提起行政訴訟，並經
本院命參加人獨立參加被告之訴訟，本院判決如下：
    主  文
原告之訴駁回。
訴訟費用由原告負擔。
    事實及理由
一、事實概要：原告前於民國95年11月24日以「媽媽購婦幼網ma
    mago」商標，指定使用於商標法施行細則第13條所定商品及
    服務分類表第35類之百貨公司、超級市場、便利商店、購物
    中心、郵購、電視購物、網路購物（電子購物）、代理進出
    口服務、代理國內外廠商各種產品之報價投標經銷、商情提
    供、代理國內外廠商各種產品之經銷等服務，向被告申請註
    冊，經審查准列為註冊第1273294 號商標（下稱系爭商標，
    如附件所示）。嗣參加人以系爭商標有違商標法第23條第1
    項第12款至第14款規定，對之提起異議，案經被告審查，認
    系爭商標有違商標法第23條第1 項第13款之規定，於97年6
    月27日以中台異字第961017號商標異議審定書為其註冊應予
    撤銷之處分。原告不服，提起訴願，經經濟部97年10月29日
    經訴字第09706115060 號訴願決定駁回，原告仍不服，遂向
    本院提起行政訴訟。本院認本件判決之結果，將影響參加人
    之權利或法律上之利益，依職權命參加人獨立參加本件訴訟
    。
二、原告聲明求為判決原處分與訴願決定均撤銷，並主張：
  (一)中文「媽媽」、「媽咪」乃一般人對母親的稱呼，是日常生
    活中極為習見習知之字詞，並非關係人所獨創之識別標識，
    國內外廠商以「媽媽」或「媽咪」作為商標圖樣主要部分或
    圖樣一部份，申請註冊於各類商品或服務者所在多有。據以
    異議註冊第158185號「媽咪GO及圖mamigo.com」商標（下稱
    據以異議商標，如附件所示）與第三人指定使用於皮夾商品
    之註冊第1039121 號「媽咪」商標、指定使用於化妝用具之
    註冊第1247102 號「BON JOUR媽咪」商標、指定使用於網路
    購物服務之註冊第147866號商標間有併存註冊之事實，而據
    以異議商標與前揭各併存之商標中文同為「媽咪」2 字，且
    其指定使用之「藉由網際網路提供服飾、皮件、化妝品、書
    籍雜誌零售服務」所銷售之商品範圍，與前述「媽咪」商標
    指定使用之商品顯然一致，實屬同一或類似商品／服務，卻
    能併存不悖，可見據以異議商標圖樣之識別性，顯然應來自
    於外觀之特殊設計態樣，而非當中之「媽咪」2 字。因此，
    在其他商標圖樣與據以異議商標相比較時，在近似性的判斷
    上，自然也須有比較嚴格的標準，必須著重在「媽咪」2 字
    以外之部分觀察。
  (二)系爭商標圖樣係由中文「媽媽購婦幼網」與外文「mamago」
    所構成，據以異議商標圖樣則係由「媽咪GO」搭配送子鳥圖
    形與網址mamigo.com所構成。綜觀二商標之圖樣，設計繁簡
    截然不同，整體外觀予人視覺印象有極為明顯的差異，所表
    彰之觀念亦迥然有別，即便就「媽媽購婦幼網」與「媽咪GO
    」相較，其文字組合起來之後之語意更屬有別，文字之組成
    型態與外觀亦有顯著之差別，於異時異地隔離觀察之際，顯
    無致相關消費者誤為關聯系列商品／服務而發生混同誤認之
    虞，應非屬近似之商標。
  (三)系爭商標與據以異議商標並不構成近似，據以異議商標圖樣
    主要部份為「媽咪GO」與圖形的結合，其與系爭商標為一單
    純的文字商標相較，整體外觀予人寓目印象差異甚大，縱使
    單就中文部分相較，二者亦有2 字與6 字之繁簡差別，而且
    「GO」與「購」在讀音上或有相似，但商標整體外觀及觀念
    上卻有著明顯的差異，二造商標實不構成近似之商標，系爭
    商標自無致相關消費者產生混淆誤認之虞，其無商標法第23
    條第1 項第13款規定之適用，殆無疑義。
  (四)原告已取得另案註冊第1288749 號「媽媽購mamago」商標註
    冊，指定使用於第10、35類商品與服務與系爭商標在市場上
    已形成一系列商標之觀感，且在系爭商標已廣泛流通於市面
    並享有盛譽之時，並無與據以異議商標造成混淆誤認之虞。
  (五)系爭商標之中文「媽媽購婦幼網」係延續原告之行號名稱而
    來，有其創設之沿革與延續性，更難認原告有以不公平競爭
    之目的而搶先註冊系爭商標之行為。另系爭商標之使用資料
    均早於據以異議商標之申請日，足徵原告申請系爭商標為善
    意。至於參加人雖曾於95年11月22日對原告發出律師函，但
    原告早在之前即有創設使用「媽媽購婦幼網」之事實，申請
    註冊系爭商標自無任何惡意可言。
三、被告聲明求為判決駁回原告之訴，並主張：
  (一)系爭商標圖樣係由中文「媽媽購婦幼網」及英文「mamago
    」呈上下排列組合而成，其中文「婦幼網」經准予聲明不在
    專用之列，且予相關消費者之印象為網站名稱，是系爭商標
    之主要識別部分為「媽媽購」及「mamago」上下排列組合而
    成，據以異議商標圖樣則由一鳥圖、中外文「媽咪GO」及「
    mamigo.com」上下併列組合而成，其中「媽咪GO」係以較大
    之粗體字體置於其圖樣之正中央，為其整體圖樣中予人寓目
    印象十分鮮明醒目之部分。二者相較，雖據以異議商標圖樣
    另有一鳥圖及外文「mamigo.com」，惟兩造商標圖樣中之中
    文「媽媽購」及引人注意之「媽咪GO」，首二字中文之「媽
    媽」及「媽咪」均為國人經常使用作為對母親之稱呼，二者
    讀音相近且觀念相同，而其末字中文「購」及外文「GO」，
    二者之讀音復幾近相同；異時異地隔離觀察，於交易連貫唱
    呼之際，整體圖樣實易予相關消費者有同一或系列商標之聯
    想，自應屬構成近似之商標。
  (二)系爭商標指定使用之網路購物（電子購物）等服務與據以異
    議商標指定使用之零售服務相較，均係透過網路平台提供商
    品銷售服務，二者提供服務之內容性質相近，且通常來自於
    同一購買組群，如果標上相同或近似的商標，依一般社會通
    念及市場交易情形，易使服務消費者誤認其為來自相同或雖
    不相同但有關聯之來源，應屬構成同一或類似。
  (三)綜合二商標圖樣近似以及指定商品或服務類似之程度等因素
    加以判斷，相關消費者極有可能誤認二商標之商品或服務來
    自同一來源，或者誤認二商標之使用人間存在關係企業、授
    權關係、加盟關係或其他類似關係，而產生混淆誤認情事，
    應有商標法第23條第1 項第13款規定之適用。
  (四)原告主張據以異議商標與「媽咪」等商標有併存註冊事實一
    節，經核本案係以「媽媽購」及「媽咪GO」二者認定近似，
    與原告所主張併存註冊之商標圖樣尚屬有別。
  (五)原告以相關網站資料、網路搜尋資料、雜誌影本、原告93-9
    7年之申報所得稅資料、實體店面照片、貼紙實物、派報資
    料 、印刷公司請款單、送貨單等證據資料，主張系爭商標
    已享有全國性知名度云云。經核系爭商標圖樣係為「媽媽購
    」中文，惟上開使用證據資料，其商標圖樣另有結合「傅寶
    」等中文，是否與系爭商標仍具同一性，已有疑義。又系爭
    商標係指定使用於百貨公司、超級市場、便利商店、購物中
    心、郵購、電視購物、網路購物（電子購物）、代理進出口
    服務、代理國內外廠商各種產品之報價投標經銷、商情提供
    、代理國內外廠商各種產品之經銷等服務，觀其證據資料並
    未發現有將系爭商標圖樣用在上述商品之事實，其實體店面
    照片，亦另有各種品牌之標示，依現有證據資料，僅可認其
    係服務之提供，無法認其為系爭商標商品之使用。
四、參加人未於言詞辯論期日到庭，惟據其於本院準備程序聲明
    求為判決駁回原告之訴。
五、兩造之爭點為系爭商標有無違反商標法第23條第1 項第13款
    規定？經查：
  (一)按商標相同或近似於他人同一或類似商品或服務之註冊商標
    或申請在先之商標，有致相關消費者混淆誤認之虞者，不得
    註冊，商標法第23條第1 項第13款本文定有明文。所謂「有
    致相關消費者混淆誤認之虞者」，係指兩商標因相同或構成
    近似，致使相關消費者誤認為同一商標，或雖不致誤認兩商
    標為同一商標，但極有可能誤認兩商標之商品／服務為同一
    來源之系列商品／服務，或誤認兩商標之使用人間存在關係
    企業、授權關係、加盟關係或其他類似關係而言。而判斷有
    無混淆誤認之虞，則應參酌商標識別性之強弱、商標之近似
    及商品／服務類似等相關因素之強弱程度、相互影響關係及
    各因素等綜合認定是否已達有致相關消費者產生混淆誤認之
    虞。
  (二)系爭商標圖樣與據以異議商標圖樣近似：
    系爭商標係由未經設計、單純橫書之印刷中文「媽媽購婦幼
    網」由左至右排列與英文「mamago」呈上下排列組合而成，
    其中文「婦幼網」經准予聲明不在專用之列。而據以異議商
    標係由一鳥圖、中文「媽咪」、外文「GO」」由左至右排列
    、並於此中、英文字下方另有外文「mamigo.com」上下併列
    組合而成，其中「媽咪GO」係以較大之粗體字體置於其圖樣
    之正中央，與其下極小字體之外文「mamigo.com」相較之下
    ，反而凸顯「媽咪GO」在整體商標之明顯部位，而成為吸引
    消費者關注之焦點，且「.com 」准予聲明不在專用之列。
    比較此二商標圖樣，雖據以異議商標圖樣另有一鳥圖，惟系
    爭商標圖樣之中文「媽媽購」與據以異議商標圖樣中引人注
    意之「媽咪GO」，首二字中文之「媽媽」及「媽咪」均為國
    人稱呼母親之常用語，讀音相近且觀念相同，加以末字之中
    文「購」及外文「GO」，其讀音相同。故系爭商標與據以異
    議商標，於異時異地隔離整體觀察及唱呼之間，易予人有系
    列商標之聯想，具有普通知識經驗之消費者，於購買時施以
    普通之注意，使人產生混淆誤認之虞，屬構成近似之商標。
  (三)系爭商標指定使用於「百貨公司、超級市場、便利商店、購
    物中心、郵購、電視購物、網路購物（電子購物）、代理進
    出口服務、代理國內外廠商各種產品之報價投標經銷、商情
    提供、代理國內外廠商各種產品之經銷」等服務，至據以異
    議商標指定使用於「藉由網際網路提供嬰幼兒服飾、孕婦用
    品、嬰幼兒寢具用品、嬰幼兒手推車、手推車雨罩、嬰幼兒
    汽車安全座椅、嬰幼兒外出揹巾、抱嬰袋、手推車蚊帳、嬰
    幼兒用品之零售服務；藉由網際網路提供嬰幼兒食品、嬰幼
    兒玩具、嬰幼兒防護安全鎖、安全門欄、安全床欄、桌角防
    護套、插座安全護蓋之零售服務；藉由網際網路提供嬰幼兒
    護理及嬰幼兒清潔保養用品之零售服務」等服務，現今交易
    市場上常見網際網路與實體通路彼此結合，以拓展交易對象
    與市場範圍，依一般社會通念及市場交易情形，其原料、用
    途、功能、產製者等因素上具有共同及關聯之處，係屬高度
    類似之服務。
  (四)至原告所舉另案使用「媽媽」、「媽咪」等習慣稱謂之商標
    ，所在多有，故據以異議商標之識別性較弱云云，經核各該
    商標圖樣與本件均不盡相同，故與本件案情有別，且為另案
    是否妥適之問題，依商標審查個案拘束原則，尚難執為本件
    有利之論據。
  (五)原告另主張系爭商標與據以異議商標在我國消費市場上已有
    長期併存使用之事實，並無致相關消費者混淆誤認云云。是
    本件應審酌於系爭商標核准審定時（即96年5 月9 日），有
    無與據以異議商標併存使用之情形？經核閱原告所提之使用
    證據，茲分述如下：
    1.相關網頁資料部分：
      系爭商標之申請日期為95年11月27日，而此部分網頁資料
      不僅其列印時間為95年12月8 日、同年月11日、96年4 月
      18日，且均屬原告以「媽媽購婦幼網」對外營業之資料，
      無法證明以「媽媽購婦幼網」作為商標之使用。
    2.YAHOO、Google搜尋網頁資料部分：
      系爭商標之申請日期為95年11月27日，而此部分網頁資料
      之列印時間為95年12月21日，且所設之檢索條件為「媽咪
      」，但檢索所得結果則為「媽咪GO婦幼網」、「媽咪GO
      婦幼生活網」之營業資訊，無法證明以「媽媽購婦幼網」
      作為商標之使用。
    3.多本雜誌節本（影本）部分：
      部分雜誌影本並無發行日期，部分雜誌影本之發行日期不
      明，部分雜誌影本發行於系爭商標申請日之後，均無法作
      為系爭商標之使用證據。另部分雜誌影本雖發行於系爭商
      標申請之前，惟僅於其上蓋印「傳寶六甲媽媽購03-83283
      23」或「www.mamago.com.tw 媽媽購婦幼網03-8328323」
      之章，無法證明以「媽媽購婦幼網」作為商標之使用。
    4.「媽媽購婦幼網」報稅資料部分：
      此僅能證明「媽媽購婦幼網」之營業事業依法申報稅捐乙
      節，無法證明以「媽媽購婦幼網」作為商標之使用。
    5.實體店面照片部分：
      此照片上並無拍攝日期，無法證明以「媽媽購婦幼網」作
      為商標之使用。
    6.貼紙、型錄部分：
      「傳寶媽媽購羅東店03-9550515花蓮店03-8328323台東站
      089-353636」橢圓形貼紙、「媽媽購03-8328323 BABY IN
      CAR 」方形貼紙、金格食品之商品及經銷資訊型錄（見本
      院卷第42至43頁），均無製造或使用日期，無法證明以「
      媽媽購婦幼網」作為商標之使用。
    7.派報資料部分：
      此資料之抬頭均為「傅寶」，且僅為派報紀錄，無法證明
      以「媽媽購婦幼網」作為商標之使用。
    8.宣傳印刷品請款單、送貨單部分：
      此單據之抬頭均為「傅寶嬰兒房」，純為印製宣傳品之證
      明，無法證明以「媽媽購婦幼網」作為商標之使用。
    9.綜上所述，以原告所提出之各項證據相互勾稽，均無法證
      明於96年5 月9 日核准審定時，系爭商標與據以異議商標
      併存使用。
  (六)綜上所述，經衡酌系爭商標與據以異議商標圖樣近似之程度
    、其指定使用者為高度類似之商品/ 服務等因素綜合判斷，
    相關消費者極有可能誤認系爭商標與據以異議商標所表彰之
    商品為來自同一或雖不相同但有關聯之來源，或誤認二商標
    之使用人間存在關係企業、授權關係、加盟關係或其他類似
    關係，而有產生混淆誤認之虞，且原告無法證明系爭商標與
    據以異議商標早已併存多年之事實，故系爭商標自有商標法
    第23條第1 項第13款不得准予註冊規定之適用。
六、從而，原處分認系爭商標之註冊違反商標法第23條第1 項第
    13款規定，而為系爭商標註冊應予撤銷之處分，並無違法，
    訴願決定予以維持，核無不合。原告訴請撤銷，為無理由，
    應予駁回。
七、本件事證已明，兩造其餘主張或答辯，已與本院判決結果無
    涉，爰毋庸一一論列，併此敘明。
據上論結，本件原告之訴為無理由，爰依智慧財產案件審理法第
1條，行政訴訟法第98條第1項前段，判決如主文。
中    華    民    國    98    年    5    月     21    日
                  智慧財產法院第二庭
                              審判長法  官  陳國成
                                    法  官  陳忠行
                                    法  官  曾啟謀
以上正本係照原本作成。
如不服本判決，應於送達後20日內，向本院提出上訴狀並表明上
訴理由（須按他造人數附繕本）。
如於本判決宣示後送達前提起上訴者，應於判決送達後20日內補
提上訴理由書（須按他造人數附繕本）。
中    華    民    國    98    年    5     月    21    日
                                    書記官  王月伶


司法院資訊處製作；財團法人民間司法改革基金會備份。
